【裁判字號】    92,上更(一),1
【裁判日期】    920612
【裁判案由】    請求返還工程款事件
【裁判全文】
福建高等法院金門分院民事判決                      九十二年度上更(一)字第一號
    上  訴  人  巨秦企業有限公司
    法定代理人  甲○○
    被  上訴人  臺灣電力股份有限公司馬祖區營業處
    法定代理人  乙○○
    訴訟代理人  曹依立律師
右當事人間請求返還工程款事件，上訴人對於中華民國八十九年五月三十日福建金門
地方法院八十八年度連訴字第四號第一審判決提起上訴，經最高法院第一次發回更審
，本院判決如左：
    主    文
原判決關於命上訴人應給付金額之部分，及該部分假執行之宣告，暨訴訟費用之裁判
均廢棄。
右開廢棄部分，被上訴人在第一審之訴及其假執行之聲請均駁回。
第一、二審訴訟費用及發回前第三審訴訟費用均由被上訴人負擔。
    事實及理由
一、被上訴人主張：被上訴人原係馬祖電力股份有限公司（下稱馬祖電力公司），為
    興建南竿發電廠，經公告發包由上訴人於民國八十三年六月二十七日承攬「南竿
    電廠油槽新建工程」（下稱系爭工程），雙方簽定有馬祖電力公司工程承攬契約
    一份（下稱系爭契約）。上訴人開工後雖將鋼板等材料運抵施工現場，馬祖電力
    公司依系爭契約之規定給付新台幣（下同）一百四十九萬零八十二元予上訴人，
    惟上訴人竟未抵施工現場施工，馬祖電力公司遂以八十五年十一月四日馬電電
    字第三六一號函上訴人解除系爭契約。馬祖電力公司嗣於八十六年七月一日，併
    入台灣電力股份有限公司（下稱台灣電力公司），故馬祖電力公司之權利義務已
    由台灣電力公司承受。為此依民法第二百五十九條第一款及第二款之規定，訴請
    上訴人返還上開金額及法定遲延利息等語（被上訴人於原審聲明：上訴人應給付
    被上訴人壹佰肆拾玖萬零捌拾貳元，及自民國八十四年三月二十一日起至清償日
    止，按年利率百分之五計算之利息，並願供擔保請准宣告假執行。原審判決：上
    訴人應給付被上訴人壹佰肆拾玖萬零捌拾貳元，及自民國八十四年三月二十三日
    起至清償日止，按年利率百分之五計算之利息，駁回被上訴人其餘之訴，就勝訴
    部分並准供擔保宣告或免為假執行；被上訴人敗訴部分並未聲明不服。）併為答
    辯聲明：駁回上訴。
二、上訴人則以：系爭工程於八十四年三月十三日至八十四年七月三十一日，有停工
    過三個多月，故依系爭契約第二十四條第四款之規定，上訴人已函被上訴人終止
    契約，被上訴人解除契約不生效力；系爭工程之材料運抵馬祖，業經被上訴人驗
    收完畢，始發給部分款項，上訴人自無返還材料款之義務可言；系爭工程之基礎
    未提高，是個大水池，其設計不符合美國石油協會「ＡＰＩ」規定，不適合興建
    油槽等語置辯，併為聲明：(一)原判決不利上訴人部分廢棄。(二)右廢棄部分，被上
    訴人在第一審之訴及其假執行之聲請均駁回。
三、被上訴人主張：被上訴人原係馬祖電力公司，於八十三年六月二十七日與上訴人
    簽定系爭契約，被上訴人已給付上訴人工程款一百四十九萬零八十二元，系爭工
    程上訴人自八十四年三月十三日至同年七月三十一日均停工，上訴人並未繼續施
    工，馬祖電力公司遂以八十五年十一月四日馬電電字第三六一號函上訴人解除
    系爭契約。馬祖電力公司並於八十六年七月一日併入台灣電力公司之事實，已據
    被上訴人提出與所述相符之系爭契約書、八十五年十一月四日馬電電字第三六
    一號函、台灣銀行匯出會款庫款轉移回條聯及統一發票為證，且經原審依職權向
    經濟部調取馬祖電力公司卷宗查核，並為兩造所不爭執，此部分之事實應堪信為
    真實。
四、被上訴人主張：馬祖電力公司於八十五年十一月四日馬電電業字第361 號函上
    訴人解除契約等語；上訴人則辯稱：因馬祖電力公司停工超過三個月，已於八十
    五年十月三日以第七三五八號存證信函終止契約等語。經查：
  (一)按解除權及終止權，性質上均屬形成權，易言之，在符合當事人約定或法律規定
    之解除或終止權行使要件時，一經行使即發生實體法上權利義務變動之效果；若
    不符合解除權或終止權行使之要件，縱使行使，亦不生實體法上權利義務變動之
    效果。
  (二)依被上訴人提出(1)上訴人公司八十四年三月二十一日所發，巨字第950321號函，
    略以：因油槽基礎尚未完工，本公司無法施工，為免影響本公司施工工期，自（
    八十四年）本月十三日起申請停工，至油槽基礎完成後復工等語；(2)馬祖電力公
    司八十四年四月十日馬電電字第160號函，略以：覆貴公司（指上訴人）84.3.
    21巨字第950321號函同意申請自三月十三日起停工，至油槽基礎完成後由本公司
    函告復工等語。依上開兩造往來之書函觀之，就系爭工程因油槽基礎尚未完工，
    上訴人自八十四年三月十三日停工，兩造間已有合意。再參酌系爭契約第二十三
    條第四項第二款約定：施工中由於甲方之原因，使工程連續全部停工超過三個月
    以上者，乙方得以書面通知甲方終止契約，但契約已訂有為配合其他工程施工需
    中途停工者除外。則上訴人以馬祖電力公司停工已逾三個月為由，於八十五年十
    月二日以第七三五八號存證信函終止契約，顯無理由至明。
  (三)依系爭契約第二十三條第二項第二款約定：乙方（即上訴人）不能或拒絕履行本
    契約之全部或一部分，而連帶保證人也拒絕接辦本工程，其情形嚴重者，甲方（
    即被上訴人）得以書面解除契約。是被上訴人得為解除系爭契約必須具備之要件
    為：(1)上訴人拒絕履約，(2)連帶保證人拒絕接辦工程，(3)情形嚴重者，倘不具備
    此等要件，被上訴人即不得解除系爭契約。
  (四)本件上訴人拒絕履行之事實：
    查馬祖電力公司八十四年七月二十五日馬電電字第二八八號函，略以：基礎部
    分由永建營造廠施工完成，請於八十四年八月一日正式復工等語；再由上訴人提
    出巨字第981222號函中略謂：「‧‧‧乙方（即上訴人）接到甲方（即馬祖電力
    公司）奉為聖經的288 號函後‧‧‧」，顯見上訴人確已收到馬祖電力公司要求
    復工之函，則上訴人即應進行施工。上訴人雖辯稱系爭工程之油槽設計不符合Ａ
    ＰＩ 650之規定，基礎設計不良，又有積水，無法施工等語。惟按系爭工程乃馬
    祖電力公司於八十三年六月十五日公告招標，依卷附工程招標公告，上已載明：
    「圖說閱覽領取地點及截止日期：六月十五日起至六月二十七日止在馬祖電力公
    司管理課或台北市○○區○○街廿二號台電施工隊」。另綜觀系爭工程之施工說
    明書，提及「ＡＰＩ 650」者，唯有第十四條第二款：「油槽頂、底板試驗與檢
    查：除隅角無法用真空試驗法檢驗而使用藥劑檢驗外，其餘檢驗必須符合『ＡＰ
    ＩＳＴＤ 650』規定」。再查，施工說明書內「本工程投標及承包商應注意事項
    」第一點已明載：「本說明書內容，請在投標前確實詳細研究是否能完全按照規
    定供應及施工，如無法達到其要求者請勿參加投標，以免在得標後執行時發生困
    擾。」因之，依系爭契約書內容觀之，所謂「ＡＰＩ 650」規範，係拘束承包商
    之施工品質，而非拘束系爭工程油槽之設計，上訴人僅需依原設計圖施工即足，
    縱令系爭工程設計不合「ＡＰＩ 650」規範，亦與上訴人無涉。更何況上訴人於
    投標前當已詳閱系爭工程圖說，否則如何評估應以多少錢競標？斯時已可評估馬
    祖電力公司所為之設計是否合理、可行，上訴人參與競標，自係認系爭工程之設
    計其可勝任，上訴人再執系爭工程之設計有誤為由，拒絕施工，顯乏所據。再者
    ，系爭工程之基礎建物，固有積水，此有上訴人提出之現場照片一紙在卷可稽（
    見本院卷第六四頁），然衡諸常情，雖有積水，予以抽水後當可施工無礙，雖契
    約未約定抽水應由何方負責，但縱令應由被上訴人負責，惟行使債權履行債務，
    應依誠實及信用方法，不僅是民法第一百四十八條第二項之明文規定，亦為當事
    人間履行債權債務之基本精神。則上訴人以此為由拒絕施工，為本院所不取。
  (五)本件連帶保證人銳斧公司尚未明確拒絕接辦本工程時，馬祖電力公司不得即逕為
    解除系爭契約：
    (1)按解釋意思表示，應探求當事人之真意，不得拘泥於所用之辭句，民法第九十
      八條定有明文。
    (2)查系爭契約書第二十三條第一項第二款約定：「上訴人不能或拒絕履行本契約
      之全部或一部分，而連帶保證人也拒絕接辦本工程」，而情形嚴重時，馬祖電
      力公司固得解除契約，而所謂「連帶保證人也拒絕接辦本工程」，固非僅限於
      馬祖電力公司明文通知連帶保證人，連帶保證人明確予以拒絕接辦系爭工程此
      一情形，惟依兩造契約訂立特別以「情形嚴重時」始得解除系爭契約之內容以
      觀，解除系爭契約係屬極其重大事件，不惟涉及契約回復原狀，更及於損害賠
      償，況本件又有連帶保證人，更會連累連帶保證人應負之重大責任，是有解除
      契約之情況時，馬祖電力公司自應慎重為之。因之，仍應依其他情狀已可明確
      認定連帶保證人拒絕接辦系爭工程時，始得認為符合「連帶保證人也拒絕接辦
      本工程」此一要件；否則倘無相當證據，足以憑認連帶保證人確實拒絕接辦系
      爭工程，自不得率爾以「推定」連帶保證人拒絕接辦系爭工程，以保障連帶保
      證之權利。
    (3)查馬祖電力公司於八十五年十一月四日以馬電電字第三六一號函對上訴人為
      解除系爭契約之前，固先後以八十四年九月十一日馬電電業字第339 號函、
      八十四年十月六日馬電電業字第371 號函、八十四年十二月十九日馬電電
      業字第478號函、八十五年七月三十日馬電電業字第259號函通知上訴人施工
      ，副本亦均函知連帶保證人銳斧公司，此有上開函件在卷可稽（見原審卷第六
      三至六七頁）。但未據被上訴人提出銳斧公司收受該等函文之證據，縱令銳斧
      公司收受該等函文屬實，惟馬祖電力公司於八十五年十一月四日以馬電電字
      第三六一號函對上訴人為解除契約之意思表示，但馬祖電力公司於同日，另以
      馬電電字第三六二號函通知連帶保證人銳斧公司繼續上訴人未完成之工程；
      復於八十五年十二月四日以馬電電字第三九五號函通知連帶保證人銳斧公司
      繼續履行未完工程（見原審卷第一六五、一六六頁），顯見，馬祖電力公司於
      上訴人接獲馬祖電力公司催告施工之通知後，均未進行施工後，但馬祖電力公
      司並未確實催告連帶保證人銳斧公司接辦系爭工程，於尚未確定連帶保證人銳
      斧公司確定拒絕接辦系爭工程之前，即逕通知上訴人解除系爭契約，嗣再接續
      催告銳斧公司接辦系爭工程，縱令銳斧公司於接獲馬祖電力公司催告函後明確
      拒絕接辦系爭工程屬實，但在銳斧公司確實不接辦系爭工程之前，揆諸前開系
      爭契約之約定，馬祖公司尚無解除系爭契約之權，則馬祖公司於銳斧公司確實
      不接辦系爭工程之前解除系爭契約，難認符合上開契約條款所約定之要件，自
      不生解除系爭契約之效力。是被上訴人主張馬祖電力公司已解除系爭契約云云
      ，尚乏依據，要不足取。
五、綜上所述，上訴人抗辯被上訴人解除系爭契約不生效力，自屬可信。被上訴人主
    張已解除系爭契約，為不足採。從而，被上訴人本於解除契約後回復原狀之法律
    關係，請求上訴人應給付被上訴人壹佰肆拾玖萬零捌拾貳元，及自民國八十四年
    三月二十三日起至清償日止，按年利率百分之五計算之法定遲延利息，為無理由
    ，不應准許。其假執行之聲請亦失所附麗，應併予駁回。原審判命上訴人如數給
    付，並為假執行之宣告，自有未洽。上訴意旨指摘原判決不當，求予廢棄改判，
    為有理由。自應由本院予以廢棄改判，如主文第二項所示。
六、據上論結，本件上訴為有理由，依民事訴訟法第四百五十條、第七十八條，判決
    如主文。
中      華      民      國    九十二    年      六      月      十二    日
                                  民事庭
                                      審判長法  官  陳  中  和
                                            法  官  林  立  華
                                            法  官  李  行  一
右正本證明與原本無異。
不得上訴。
中      華      民      國    九十二    年      六      月    二十六    日
                                            書記官  李  麗  鳳


司法院資訊處製作；財團法人民間司法改革基金會備份。
